【裁判字號】    98,訴,11
【裁判日期】    980316
【裁判案由】    分割共有物
【裁判全文】
臺灣士林地方法院民事判決                98年度訴字第11號
原      告  未○○
訴訟代理人  張淑敏律師
被      告  庚○○
上 一  人
訴訟代理人  丑○○
訴訟代理人  丙○○
被      告  子○○
                        53號.
            寅○○
            丁○○
            卯○○
                        53號.
            申○○
上  一  人
訴訟代理人  甲○○
被      告  壬○○
上  一  人
訴訟代理人  辛○○
被      告  己○
            癸○○
            戊○○
            巳○○
前列五人共同
訴訟代理人  陳貴德律師
前列五人共同
複代理人    蔡行志律師
被      告  午○○
上  一  人
訴訟代理人  乙○○
上列當事人間分割共有物事件，本院於98年3 月9 日言詞辯論終
結，判決如下：
    主  文
兩造共有坐落臺北市○○區○○段三小段六四三地號（地目：田
，面積六百八十七點八八平方公尺）土地准予變賣分割，所得價
金依附表所示應有部分比例分配之。
訴訟費用由原、被告依如附表所示比例負擔。
    事實及理由
甲、程序方面：
一、本件被告子○○、寅○○、丁○○、卯○○經合法通知，未
    於言詞辯論期日到場；被告申○○經合法通知，未於最後言
    詞辯論期日到場，核無民事訴訟法第386 條所列各款情形，
    爰依原告之聲請，由其一造辯論而為判決。
乙、實體方面：
一、原告起訴主張：坐落臺北市○○區○○段3 小段643 地號（
    地目：田，面積687.88平方公尺）土地（下稱：系爭土地）
    為兩造所共有，應有部分比例如附表所示。系爭土地並無不
    分割之協議，亦無因物之使用目的不能分割。兩造對分割共
    有土地無法達成協議，且經本院97年度湖調字第206 號調解
    而不成立。另被告己○、曾勝傑、曾閔勛、戊○○、巳○○
    就系爭土地應有部分尚設定最高限額抵押1,200 萬元予第三
    人酉○○及設定最高限額抵押權2,500 萬元給辰○○，是如
    以原物分割，他共有人所分得之土地將存有前述抵押權，對
    他共有人甚不公平。如按原物分割，各當事人分得之土地面
    積過少，不能作為任何用途，為此依民法第823 條規定，訴
    請裁判分割共有物。並聲明：(一)兩造共有系爭土地，請准予
    變賣，所得價金依附表所示應有部分比例分配之。(二)訴訟費
    用由原、被告依如附表所示比例負擔。
二、1.被告己○、壬○○、癸○○、戊○○、巳○○辯稱：原告
    與被告午○○均係於97年5 月22日取得系爭土地應有部分72
    分之1 之所有權，渠等於取得時已明知其應有部分所得分配
    之土地不及10平方公尺，仍以買賣方式取得所有權，嗣後再
    主張以變價分割方式分割共有物，顯係故意損害他共有人權
    利，有違誠信原則。故主張依98年1 月23日公告修訂之民法
    第824 條規定為法理，將如附圖（見本院卷第26頁）所示紅
    色部分面積343.94平方公尺分歸被告被告己○、戊○○、巳
    ○○、壬○○、癸○○按應有部分共有，藍色部分所示面積
    343.74平方公尺則予以變價分配給其餘共有人等語為辯。並
    聲明求為判決駁回原告之訴。
    2.被告庚○○則以：系爭土地若採原物分割，因共有人設定
    有抵押權，對他共有人因分割而取得之土地甚不公平，分割
    過細之結果，亦不利於土地之利用與經濟價值。並表示同意
    變價分割，而被告己○等人主張之分割方案導致其餘部分變
    價時價格降低，不同意該分割方案。
    3.被告午○○亦表示同意變價分割，而不同意被告己○等人
    主張之分割方案。
    4.被告申○○未於最後言詞辯論期日到場，惟據其以前到場
    陳述略以：同意變價分割。
    5.另被告子○○、寅○○、丁○○、卯○○未於言詞辯論期
    日到場，亦未提出書狀作何聲明或陳述。
三、原告主張系爭土地為兩造所共有，兩造應有部分比例如附表
    所示，原告曾聲請為分割之調解，但未成立等情，業據提出
    與所述相符之系爭土地登記謄本一份為證，且本件確曾於97
    年12月9 日進行調解程序而未成立等情，有本院97年度湖調
    字第206 號分割共有物調解事件在卷，堪信原告主張為真。
四、按「各共有人，得隨時請求分割共有物。但因物之使用目的
    不能分割或契約訂有不分割之期限者，不在此限。」「共有
    物之分割，依共有人協議之方法行之。分割之方法，不能協
    議決定者，法院得因任何共有人之聲請，命為左列之分配：
    （一）以原物分配於各共有人。（二）變賣共有物，以價金
    分配於各共有人。」民法第823 條、第824 條第1 項、第2
    項分別定有明文。本件原告為系爭土地之共有人，且系爭土
    地查無因物之使用目的不能分割或契約訂有不分割之期限情
    事，兩造復無法就分割方法達成協議，是依前揭法條規定，
    原告自得訴請分割兩造共有之系爭土地。而裁判分割共有物
    ，究以原物分割或變價分割為適當，法院應斟酌當事人意願
    、共有物之性質與使用情形、經濟效用及全體共有人之利益
    等情形而為適當之分割，不受共有人所主張分割方法之拘束
    （最高法院87年度臺上字第1402號、88年度臺上字第600 號
    判決要旨參照）。其分割方法縱使選擇兩者之一或併用兩者
    ，亦屬無妨，惟就同一共有物對於全體共有人，應採相同之
    分割方法（最高法院74年度第1 次民事庭會議決議（二）參
    照之）。至被告己○等5 人雖以前揭情詞主張基於相同之法
    理應可適用98年1 月23日公告但尚未施行之民法第824 條規
    定，將系爭土地對各共有人部分採原物分割，部分採變價分
    配云云。而按民事，法律所未規定者，依習慣；無習慣者，
    依法理，民法第1 條雖定有明文。然所謂法律所未規定者，
    係指法律無明文規定，且依現存之法條解釋，仍不能知其法
    意之所在者而言；而習慣及法理僅於法律無明文規定時有補
    充之效力（最高法院29年上字第20號判例、81年台上字第21
    83號裁判意旨參照）。惟查，現行民法第824 條既已規定，
    就分割共有物之方法以原物分配、變價分配、原物分配併用
    變價分配為限，且所謂原物分配併用變價分配係指共有人已
    就原物受分配，但其受配部分較其應有部分計算者為少之情
    形而言，若將原物全部分配予共有人中之一人或數人，而對
    其餘共有人全不予分配，僅以金錢補償者，則非裁判分割之
    方法，此觀民法第824 條第2 項第1 款規定「以原物分配於
    各共有人」而自明。（最高法院62年臺上字第2575號判例參
    照之），是法律既已明文規定，應無適用「法理」以解釋共
    有物分割方法之必要，從而被告己○等人之上揭主張，自不
    可採。又原告提起本件訴訟，係本於土地共有人之地位行使
    權利，非以損害他人之權利為目的，並無權利濫用之情形。
五、次按共有土地若以原物分割，各當事人分得之土地，面積過
    少，顯然不能作何用途，徒然減損系爭土地之經濟效用，故
    不能原物分割，只得予以變賣，所得價金各按應有部分比例
    分配予各共有人。如此始能將土地發揮最高之經濟上利用價
    值，並符合分割共有物應徹底消滅共有關係及公平合理之旨
    （最高法院82年度臺上字第512 號判決意旨參照）。本件如
    按原物分割，僅被告己○分得之土地面積逾150 平方公尺，
    其餘共有人分得面積均甚為狹小（見本院卷內第104 、105
    頁），原告及被告午○○甚且不及10平方公尺，顯然無法利
    用，故不應採原物分割。另參酌系爭土地目前並無任何地上
    物，為兩造所不爭執（見本院98年3 月9 日言詞辯論筆錄）
    ，是亦無必需維持地上物與分得土地需為同一人，俾使地上
    物得以保全之考量，為避免原物分割致大多數共有人所得面
    積過小，致土地無法完整利用，徒然減損系爭土地之經濟效
    用之弊，本院認以變賣系爭土地，按各共有人應有部分比例
    ，分配價金之分割方法，較為適當，亦較公平。
六、綜上所述，原告依民法第823 條第1 項之規定，訴請分割系
    爭土地，為有理由，應予准許，且以將系爭土地變價分割為
    最適宜之分割方法，爰判決如主文第1 項所示。
七、末查分割共有物之方法，本應由法院斟酌何種方式較能增進
    共有物之經濟效益，並兼顧兩造之利益，以決定適當之分割
    方法，不因何造起訴而有不同，故原告請求分割之訴雖有理
    由，惟關於訴訟費用負擔，應酌量以共有人全體各按其應有
    部分比例負擔，方屬事理之平，爰依民事訴訟法第80條之1
    、第85條第1 項後段，宣告如主文第2 項所示之訴訟費用負
    擔，併此敘明。
八、本件事證已臻明確，其餘兩造主張、陳述暨所提之證據，經
    審酌均與本院前揭判斷不生影響，爰不一一詳予論述。至於
    被告己○等人請求向主管機關函查分割後之土地寬度、深度
    最小應為幾公尺始符合臺北市土地使用分區管制規則，本院
    認事證已明，並無必要，附此敘明。
九、據上論結，本件原告之訴為有理由，依民事訴訟法第385 條
    第1 項前段、第80條之1 、第85條第1 項後段判決如主文。
中    華    民    國    98    年    3     月    16    日
                  民事第一庭  法  官  絲鈺雲
以上正本證明與原本無異。
如對本判決上訴，應於判決送達後20日內向本院提出上訴狀。
中    華    民    國    98    年    3     月    19    日
                              書記官  林玫熹
附表：
┌──┬───┬─────────┐
│稱謂│姓  名│應有部分比例（即訴│
│    │      │訟費用負擔比例）  │
├──┼───┼─────────┤
│原告│未○○│    72分之1       │
├──┼───┼─────────┤
│被告│子○○│    18分之1       │
│    ├───┼─────────┤
│    │寅○○│    18分之1       │
│    ├───┼─────────┤
│    │庚○○│     6分之1       │
│    ├───┼─────────┤
│    │丁○○│    18分之1       │
│    ├───┼─────────┤
│    │卯○○│    12分之1       │
│    ├───┼─────────┤
│    │申○○│    36分之2       │
│    ├───┼─────────┤
│    │己○  │     8分之2       │
│    ├───┼─────────┤
│    │壬○○│    32分之2       │
│    ├───┼─────────┤
│    │癸○○│    32分之2       │
│    ├───┼─────────┤
│    │戊○○│    32分之2       │
│    ├───┼─────────┤
│    │巳○○│    32分之2       │
│    ├───┼─────────┤
│    │午○○│    72分之1       │
└──┴───┴─────────┘


司法院資訊處製作；財團法人民間司法改革基金會備份。
